ACORDAO-COMPLETO-2477558

ACÓRDÃO 17936/2021 ATA 37/2021 - PRIMEIRA CÂMARA

VISTOS, relatados e discutidos estes autos de Tomada de Contas Especial instaurada pela Secretaria Especial da Cultura, em desfavor da Associação Nacional de Pesquisa em Arte-Educação e Cultura e de Guilherme Schiffer Durães, Dirigente da Entidade, em razão de omissão no dever de prestar contas dos recursos captados por força do Projeto Cultural Pronac 07-9568, que objetivou a formação de uma rede interativa, mediante o estímulo da arte interpretativa, com 450 jovens entre 15 e 17 anos, em situação de risco e moradores das cidades de Paranaguá e Curitiba/PR, com montagem de um espetáculo teatral para apresentação ao público em geral,
ACORDAM os Ministros do Tribunal de Contas da União, reunidos em sessão da Primeira Câmara, em:
9.1. julgar irregulares as contas da Associação Nacional de Pesquisa em Arte-Educação e Cultura e do Sr. Guilherme Schiffer Durães, com fundamento nos arts. 1º, inciso I, 16, inciso III, alíneas "b" e "c", e §2º, da Lei 8.443/1992, c/c os arts. 19 e 23, inciso III, da mesma Lei e com os arts. 1º, inciso I, 209, incisos II e III, 210 e 214, inciso III, do Regimento Interno, condenando-os solidariamente ao pagamento das quantias a seguir especificadas, com a fixação do prazo de quinze dias, a contar da notificação, para comprovarem, perante o Tribunal (art. 214, inciso III, alínea "a", do Regimento Interno) , o recolhimento da dívida aos cofres do Fundo Nacional de Cultura, atualizada monetariamente e acrescida dos juros de mora, calculados a partir das datas discriminadas, até a data do recolhimento, na forma prevista na legislação em vigor, abatendo-se, na oportunidade, valor eventualmente já ressarcido;
	Data de ocorrência
	Valor histórico (R$) 

	22/12/2009
	1.200,00

	24/12/2009
	2.800,00

	26/11/2008
	40.000,00

	18/12/2008
	28.000,00

	30/12/2008
	10.000,00

	20/8/2009
	2.000,00

	14/9/2009
	2.000,00

	1/10/2009
	6.000,00

	13/10/2009
	2.000,00

	10/11/2009
	2.000,00

	16/11/2009
	21.000,00

9.2. aplicar individualmente à Associação Nacional de Pesquisa em Arte-Educação e Cultura e ao Sr. Guilherme Schiffer Durães, a multa prevista no art. 57 da Lei 8.443/1992, c/c o art. 267 do Regimento Interno do TCU, no valor de R$ 15.000,00 (quinze mil reais) , fixando-lhes o prazo de quinze dias, a contar da notificação, para que comprovem, perante o Tribunal (art. 214, III, alínea "a", do Regimento Interno do TCU) , o recolhimento da dívida aos cofres do Tesouro Nacional, atualizada monetariamente desde a data deste Acórdão até a data do efetivo recolhimento, se paga após o vencimento, na forma da legislação em vigor;
9.3. autorizar, desde logo, a cobrança judicial das dívidas, caso não atendidas as notificações, na forma do disposto no art. 28, inciso II, da Lei 8.443/1992; e
9.4. enviar cópia deste Acórdão à Procuradoria da República no Estado do Paraná, nos termos do § 3º do art. 16 da Lei 8.443/1992, c/c o § 7º do art. 209 do Regimento Interno do TCU.

Tomada de Contas Especial instaurada pela Secretaria Especial da Cultura, em desfavor da Associação Nacional de Pesquisa em Arte-Educação e Cultura e de Guilherme Schiffer Durães, Dirigente da Entidade, em razão de omissão no dever de prestar contas dos recursos captados por força do Projeto Cultural Pronac 07-9568, que objetivou a formação de uma rede interativa, mediante o estímulo da arte interpretativa, com 450 jovens entre 15 e 17 anos, em situação de risco e moradores das cidades de Paranaguá e Curitiba/PR, com montagem de um espetáculo teatral para apresentação ao público em geral.

Primeira Câmara

Secretaria Especial da Cultura.

3. Responsáveis: Associação Nacional de Pesquisa em Arte-Educação e Cultura (Anpare) (CNPJ: 05.735.186/0001-40); Guilherme Schiffer Durães, Presidente (CPF: XXX.981.459-XX).

13.1. Ministros presentes: Walton Alencar Rodrigues (Presidente) e Jorge Oliveira.
13.2. Ministros-Substitutos convocados: Marcos Bemquerer Costa e André Luís de Carvalho.
13.3. Ministro-Substituto presente: Augusto Sherman Cavalcanti (Relator).

ACORDAO-COMPLETO-2523825

Acórdão 3286/2022 - Primeira Câmara

AUGUSTO SHERMAN

Adoto, como relatório, a instrução elaborada pela SecexTCE, que foi endossada pelo corpo diretivo da unidade e pelo MP/TCU (peças 62/65) .
"Cuidam os autos de tomada de contas especial instaurada pela Secretaria Especial da Cultura, em desfavor de Associação Nacional de Pesquisa Em Arte-Educação e Cultura (CNPJ: 05.735.186/0001-40) e Guilherme Schiffer Duraes (CPF: XXX.981.459-XX) , em razão de omissão no dever de prestar contas dos recursos captados por força do projeto cultural Pronac 07-9568, descrito da seguinte forma: 'Formação de uma rede interativa, através do estímulo da arte interpretativa, com jovens entre 15 e 17 anos, que vivem em situação de risco, para atuarem como agentes multiplicadores em suas comunidades. Pretende-se atingir 450 jovens moradores das cidades de Paranaguá e Curitiba no estado do Paraná que, ao final de cada etapa do projeto montarão um espetáculo para apresentação em órgãos públicos, empresas apoiadoras, amigos e parentes, sindicatos e ao público em geral.'.
HISTÓRICO
Em 12/6/2018, com fundamento na IN/TCU 71/2012, alterada pela IN/TCU 76/2016 e DN/TCU 155/2016, o dirigente da instituição Secretaria Especial da Cultura autorizou a instauração da tomada de contas especial (peça 15) . O processo foi registrado no sistema e-TCE com o número 578/2018.
A Portaria 688, de 24/10/2008, autorizou a captação do valor de apoio, totalizando R$ 338.355,50, no período de 01/01/2009 a 31/12/2009 (peça 4) , com prazo para execução dos recursos 01/01/2009 a 31/12/2009, recaindo o prazo para prestação de contas em 31/1/2010.
A empresa proponente captou recursos autorizados, no montante de R$ 123.000,00, conforme atestam os recibos (peça 5) e/ou extratos bancários (peça 6) .
O fundamento para a instauração da Tomada de Contas Especial, conforme consignado na matriz de responsabilização elaborada pelo tomador de contas, foi a constatação da seguinte irregularidade: 
Omissão no dever de prestar contas.
Os responsáveis arrolados na fase interna foram devidamente comunicados e, diante da ausência de justificativas suficientes para elidir a irregularidade e da não devolução dos recursos, instaurou-se a tomada de contas especial.
No relatório (peça 20) , o tomador de contas concluiu que o prejuízo importaria no valor original de R$ 123.000,00, imputando-se a responsabilidade a Associação Nacional de Pesquisa em Arte-Educação e Cultura e Guilherme Schiffer Duraes, na condição de dirigente. 
Em 31/5/2019, a Controladoria-Geral da União emitiu o relatório de auditoria (peça 21) , em concordância com o relatório do tomador de contas. O certificado de auditoria e o parecer do dirigente do órgão de controle interno concluíram pela irregularidade das presentes contas (peças 22 e 23) .
Em 7/6/2019, o ministro responsável pela área atestou haver tomado conhecimento das conclusões contidas no relatório e certificado de auditoria, bem como do parecer conclusivo do dirigente do órgão de controle interno, manifestando-se pela irregularidade das contas, e determinou o encaminhamento do processo ao Tribunal de Contas da União (peça 24) .
Na instrução inicial (peça 27) , concluiu-se pela necessidade de realização de citação e audiência dos responsáveis, em razão da omissão do dever de prestar contas e do não cumprimento do prazo originalmente estipulado para a apresentação da prestação de contas.
A Associação Nacional de Pesquisa em Arte-Educação e Cultura apresentou alegações de defesa (peça 52) . Embora tenha sido realizada citação e audiência do responsável Guilherme Schiffer Duraes, por meio do Edital 867/2020-TCU/Seproc, em razão de não ter recebido os ofícios que lhe foram dirigidos, considera-se que esse responsável tomou ciência dos fatos e apresentou alegações para as irregularidades constatadas, tendo em vista ser o representante legal da entidade, conforme consta na resposta da Associação Nacional de Pesquisa em Arte-Educação (peça 52) .
Na instrução antecedente (peça 53) constatou-se que em relação ao não cumprimento do prazo para apresentação da prestação de contas, não foram apresentadas razões de justificativa, tendo sido informado apenas que estava sendo encaminhada a prestação de contas (peça 52) , razão pela qual deveriam ser rejeitadas.
Consta na referida peça que o exame da regularidade ou não da documentação apresentada a título de prestação de contas deveria ser atribuído à Secretaria Especial de Cultura, concedente dos recursos. Sugeriu-se a realização de diligência à Secretaria Especial de Cultura, para que informasse sobre a regularidade ou não da documentação comprobatória da prestação de contas do projeto cultural Pronac 079568, encaminhada ao Tribunal, a qual foi autorizada por meio do despacho de peça 57.
ANÁLISE DOS PRESSUPOSTOS DE PROCEDIBILIDADE DA IN/TCU 71/2012
Avaliação de Viabilidade do Exercício do Contraditório e Ampla Defesa
Verifica-se que não houve o transcurso de mais de dez anos desde o fato gerador sem que tenha havido a notificação dos responsáveis pela autoridade administrativa federal competente (art. 6º, inciso II, c/c art. 19 da IN/TCU 71/2012, modificada pela IN/TCU 76/2016) , uma vez que o fato gerador da irregularidade sancionada ocorreu em 1/2/2010, e os responsáveis foram notificados sobre as irregularidades pela autoridade administrativa competente conforme abaixo:
0. Associação Nacional de Pesquisa em Arte-Educação e Cultura, notificada em 2018 (via edital) , conforme consta na peça 14.
0. Guilherme Schiffer Duraes: notificado em 2018 (via edital) , conforme consta na peça 14.
Valor de Constituição da TCE 	
Verifica-se, ainda, que o valor atualizado do débito apurado (sem juros) em 1/1/2017 é de R$ 201.215,65, portanto superior ao limite mínimo de R$ 100.000,00, na forma estabelecida conforme os arts. 6º, inciso I, e 19 da IN/TCU 71/2012, modificada pela IN/TCU 76/2016. 
OUTROS PROCESSOS/DÉBITOS NOS SISTEMAS DO TCU COM OS MESMOS RESPONSÁVEIS
Informa-se que não foi encontrado débito imputável aos responsáveis em outros processos no Tribunal.
A tomada de contas especial está, assim, devidamente constituída e em condição de ser instruída.
EXAME TÉCNICO
O projeto cultural Pronac 07-9568, descrito da seguinte forma: 'Formação de uma rede interativa, através do estímulo da arte interpretativa, com jovens entre 15 e 17 anos, que vivem em situação de risco, para atuarem como agentes multiplicadores em suas comunidades. Pretende-se atingir 450 jovens moradores das cidades de Paranaguá e Curitiba no estado do Paraná que, ao final de cada etapa do projeto montarão um espetáculo para apresentação em órgãos públicos, empresas apoiadoras, amigos e parentes, sindicatos e ao público em geral.'.
Foram realizadas citação e audiência dos responsáveis em razão da omissão do dever de prestar contas e do não cumprimento do prazo originalmente estipulado para a apresentação da prestação de contas. Os responsáveis compareceram aos autos e apresentaram alegações de defesa (peça 52) .
Posteriormente, foi realizada diligência à Secretaria Especial de Cultura, por meio do Ofício 3504/2021-TCU/Seproc (peça 58) , para que informasse sobre a regularidade ou não da documentação comprobatória da prestação de contas, encaminhada ao Tribunal, haja vista ser a concedente dos recursos. Em resposta, o Ministério do Turismo apresentou o Ofício 309/2021/AECI, de 12/3/2021 (peça 60) .
No referido ofício foi relatado que estava sendo encaminhando o Ofício 59/2021/CADE/CGPC/SGFT/GSE e anexos (peça 60) . Nesse documento consta que a documentação do projeto cultural foi analisada, conforme Nota Técnica 19/2021/COAOB/CGARE/DFIND/SEFIC/SECULT (peça 60, p. 5-10) , na qual consta que houve reprovação quanto ao cumprimento do objeto. Abaixo, transcreve-se a manifestação do Ministério do Turismo acerca do cumprimento do objeto (peça 60, p. 9-10) :
Acerca do cumprimento do objeto, o objetivo do projeto era realizar a 'Formação de uma rede interativa, através do estímulo da arte interpretativa, com jovens entre 15 e 17 anos, que vivem em situação de risco, para atuarem como agentes multiplicadores em suas comunidades. Pretende-se atingir 450 jovens moradores das cidades de Paranaguá e Curitiba no estado do Paraná que, ao final de cada etapa do projeto montarão um espetáculo para apresentação em órgãos públicos, empresas apoiadoras, amigos e parentes, sindicatos e ao público em geral'. Como objetivo específico, tem-se: 'trabalhar com um mínimo de 15 (quinze) espaços distintos (30 multiplicadores por espaço) para a formação de, pelo menos, quinze grupos teatrais e atingir um universo mínimo de 450 jovens participantes para uma mostra teatral'. Nas informações enviadas na Prestação de Contas EXTEMPORÂNEA, o proponente informa que realizou 04 (quatro) turmas, sendo 02 (duas) na Escola Tiradentes em Alexandra - Distrito de Paranaguá e 02 (duas) em Curitiba, no Centro da Juventude, no Parque Nascentes de Belém. Os encontros aconteciam em regime de jornada ampliada (contraturno escolar) no período da tarde, durante o ano letivo escolar de 2009.
O proponente anexou várias fotos e em apenas quatro delas constam a data de emissão das fotos, que são referentes ao ano de execução do projeto (abril, maio e julho) . Ainda assim, não é possível inferir que se trata de fotos referentes à execução do projeto em análise, pois nelas não há nenhuma identificação visual do Pronac. Há apenas uma foto em que aparece um banner com o nome do projeto e a logomarca da Lei de Incentivo à Cultura, que conforme descrição feita pelo proponente trata-se de 'participação do Projeto POLEGAR, em parceria com a TCP - Terminal de Contêineres de Paranaguá, na Feira do Selo Social da Prefeitura de Paranaguá em outubro de 2009'.
Quanto ao Plano de Distribuição, o projeto foi aprovado para ser gratuito. Não há, na prestação de contas apresentada, nada que comprove a gratuidade do projeto. Não há fichas de inscrição dos adolescentes participantes, declarações por parte das escolas que receberam o projeto, material de divulgação que enfatize o acesso gratuito, tampouco foi encontrado clipping de imprensa que tenha repercutido o projeto enfatizando sua gratuidade e, assim, a democratização do acesso.
Acerca do plano de divulgação, é possível identificar a utilização de um banner nas fotos enviadas pelo proponente. Nele, é possível verificar a logomarca da Lei de Incentivo à Cultura.
Ante o exposto, à luz da legislação em vigor, conclui-se que a decisão de reprovação das contas deste projeto deverá ser ratificada, tendo em vista que não foi possível comprovar o cumprimento do objeto, uma vez que: i) as fotos apresentadas não possuem robustez suficiente para demonstrar vínculo com o PRONAC 07 9568 e ii) a ausência de comprovação do Plano de Distribuição o que acarreta descumprimento das medidas de democratização ao acesso público e do objeto. Portanto, consoante às determinações previstas na Lei nº 8.313/1991, bem como no art. 51, inciso II, alínea 'e' (excludente) , e inciso III, alínea 'b', da Instrução Normativa nº 2/2019, a Prestação de Contas é considerada, por esta área técnica, como REPROVADA.
No Ofício 59/2021/CADE/CGPC/SGFT/GSE (peça 60) consta ainda que não foram identificadas irregularidades no que tange aos aspectos financeiros (Parecer Financeiro 34/2021/CAEPP/CGPC/SGFT/GSE - peça 60, p. 12-13) , mas que em razão da reprovação do objeto, a reprovação das contas do projeto deveria ser ratificada.
Conforme consta na Nota Técnica 19/2021/COAOB/CGARE/DFIND/SEFIC/SECULT, não foi possível comprovar o cumprimento do objeto, pois as fotos apresentadas não possuem robustez suficiente para demonstrar vínculo com o projeto e a ausência de comprovação do Plano de Distribuição acarreta descumprimento das medidas de democratização do acesso público e do objeto. Portanto, não houve comprovação do nexo de causalidade entre os recursos repassados e as despesas.
Cumpre informar que no citado parecer financeiro consta que o valor efetivamente captado correspondeu a R$ 123.000,00, mas que R$ 6.000,00 entraram na conta após o prazo aprovado e foram restituídos ao Fundo Nacional de Cultura pelo próprio Ministério da Cultura, sendo o valor total disponível para a execução do projeto, R$ 117.000,00. Logo, esse deve ser o valor do débito a ser imputado aos responsáveis.
Com relação à citação realizada, fundada na 'não comprovação da boa e regular aplicação dos recursos federais repassados', não há necessidade de realização de nova citação dos responsáveis, conforme enunciado abaixo transcrito:
Acórdão 2050/2016-TCU-Segunda Câmara, Rel. Min. Marcos Bemquerer
Nos casos em que o responsável tenha sido citado por omissão no dever de prestar contas e venha a apresentar a reclamada prestação de contas, mas na análise das alegações de defesa sejam constatadas irregularidades que caracterizam dano ao erário, não é necessária a renovação da citação se: i) no ofício citatório estiver expressamente consignado que o débito decorre da não comprovação da boa e regular aplicação dos recursos geridos; e ii) o valor do dano apurado ao final não seja superior àquele que constou da citação.
Verifica-se que a citação realizada atende ao quesito constante na alínea 'a', conforme se constata nos ofícios presentes nas peças 33 e 45. Já o valor do dano apurado é inferior àquele que constou na citação. Portanto não é necessária a renovação da citação.
Verifica-se, ainda, que no caso concreto, que o responsável Guilherme Schiffer Duraes não apresentou razões de justificativa em relação ao não cumprimento do prazo para apresentação da prestação de contas, tendo sido informado apenas que estava sendo encaminhada a prestação de contas (peça 52, p. 1) . Assim, não resta outro encaminhamento senão propor o julgamento das contas pela irregularidade, com aplicação da multa prevista no art. 58, inc. I, da Lei 8.443/1992.
Prescrição da Pretensão Punitiva
Vale ressaltar que a pretensão punitiva do TCU, conforme Acórdão 1441/2016-TCU-Plenário, Relator Min. Benjamin Zymler, que uniformizou a jurisprudência acerca dessa questão, subordina-se ao prazo geral de prescrição indicado no art. 205 do Código Civil, que é de dez anos, contado da data de ocorrência da irregularidade sancionada, nos termos do art. 189 do Código Civil, sendo este prazo interrompido pelo ato que ordenar a citação, a audiência ou a oitiva dos responsáveis.
No caso em exame, não ocorreu a prescrição, uma vez que a irregularidade sancionada ocorreu em 1/2/2010, dia seguinte à data limite para apresentação da prestação de contas, e o ato de ordenação da audiência ocorreu em 14/8/2019 (peça 29) .
Cumulatividade de multas 
Quanto à possibilidade de aplicação cumulativa das multas dos arts. 57 e 58, inciso I, da Lei 8.443/1992, ainda que seja adequada a realização de citação e audiência dos responsáveis, por força do disposto no art. 209, § 4º, do Regimento Interno do TCU, o Tribunal reconhece que existe relação de subordinação entre as condutas de 'não comprovação da aplicação dos recursos' e de 'omissão na prestação de contas', sendo a primeira consequência da segunda, o que enseja, na verificação das duas irregularidades, a aplicação da multa do art. 57, com o afastamento da multa do art. 58, inciso I, em atenção ao princípio da absorção (Acórdão 9579/2015-TCU-Segunda Câmara, Relator Min. Vital do Rêgo; Acórdão 2469/2019-TCU-Primeira Câmara, Relator Min. Augusto Sherman) .
Conforme leciona Cezar Bitencourt (Tratado de Direito Penal: parte geral - 8ª Edição - São Paulo: Saraiva, 2003. Pg. 565) , na absorção, ' (...) a pena do delito mais grave absorve a pena do delito menos grave, que deve ser desprezada'. No caso concreto, a 'omissão no dever de prestar contas', embora seja uma irregularidade autônoma, funciona como fase ou meio para a consecução da 'não comprovação da aplicação dos recursos', havendo clara relação de interdependência entre essas condutas. Dessa forma, recaindo as duas ocorrências num mesmo gestor, deve prevalecer a pena do delito mais grave, qual seja, a multa do art. 57, da Lei 8.443/1992.
Cumpre observar, ainda, que a conduta dos responsáveis, consistente nas irregularidades 'não comprovação da boa e regular aplicação dos recursos federais repassados em face da omissão no dever de prestar contas' e 'não cumprimento do prazo para apresentação de prestação de contas pelo gestor dos recursos', configura violação não só às regras legais, mas também aos princípios basilares da administração pública, eis que, em última análise, ocorre o comprometimento da necessária satisfação à sociedade sobre o efetivo emprego dos recursos públicos postos à disposição da entidade, por força do instrumento de repasse em questão.
Nesses casos, em que fica evidente a falta de transparência e lisura, não há como afastar as suspeitas sempre presentes de que a totalidade dos recursos públicos federais, transferida à entidade, tenha sido integralmente desviada, em prol de gestor ímprobo, ou de pessoas por ele determinadas, a revelar grave inobservância de dever de cuidado no trato com a coisa pública, isto é, ato praticado com culpa grave, pois, na espécie, a conduta dos responsáveis se distancia daquela que seria esperada de um administrador público minimante diligente, num claro exemplo de erro grosseiro a que alude o art. 28 do Decreto-lei 4.657/1942 (Lei de Introdução às Normas do Direito Brasileiro) , incluído pela Lei 13.655/2018 (Acórdão 1689/2019-TCU-Plenário, Relator Min. Augusto Nardes; Acórdão 2924/2018-TCU-Plenário, Relator Min. José Mucio Monteiro; Acórdão 2391/2018-TCU-Plenário, Relator Min. Benjamin Zymler) . 
CONCLUSÃO
Em face da análise promovida na seção 'Exame Técnico', propõe-se rejeitar as alegações de defesa apresentadas pelos responsáveis, uma vez que não foram suficientes para sanar as irregularidades a ele atribuídas. Cumpre informar que não foram apresentadas razões de justificativa em relação ao não cumprimento do prazo para apresentação da prestação de contas.
Verifica-se também que não houve a prescrição da pretensão punitiva, conforme análise já realizada.
Tendo em vista que não constam dos autos elementos que permitam reconhecer a boa-fé dos responsáveis, sugere-se que as suas contas sejam julgadas irregulares, nos termos do art. 202, § 6º, do Regimento Interno do TCU, com a imputação do débito atualizado monetariamente e acrescido de juros de mora, nos termos do art. 202, § 1º do Regimento Interno do TCU, descontado o valor eventualmente recolhido, com a aplicação da multa prevista no art. 57 da Lei 8.443/1992.
PROPOSTA DE ENCAMINHAMENTO
Diante do exposto, submetemos os autos à consideração superior, propondo ao Tribunal:
rejeitar as alegações de defesa dos responsáveis Associação Nacional de Pesquisa em Arte-Educação e Cultura (CNPJ: 05.735.186/0001-40) e Guilherme Schiffer Duraes (CPF: XXX.981.459-XX;
rejeitar as razões de justificativa em relação ao responsável Guilherme Schiffer Duraes (CPF: XXX.981.459-XX;
julgar irregulares, nos termos dos arts. 1º, inciso I, 16, inciso III, alíneas a e c, da Lei 8.443/1992, c/c os arts. 19 e 23, inciso III, da mesma Lei, as contas dos responsáveis Associação Nacional de Pesquisa em Arte-Educação e Cultura (CNPJ: 05.735.186/0001-40) e Guilherme Schiffer Duraes (CPF: XXX.981.459-XX) , condenando-os solidariamente ao pagamento das importâncias a seguir especificadas, atualizadas monetariamente e acrescidas dos juros de mora, calculadas a partir das datas discriminadas até a data da efetiva quitação do débito, fixando-lhes o prazo de quinze dias, para que comprovem, perante o Tribunal, o recolhimento das referidas quantias aos cofres do Fundo Nacional de Cultura, nos termos do art. 23, inciso III, alínea 'a', da citada lei, c/c o art. 214, inciso III, alínea 'a', do Regimento Interno do TCU.  
	Data de ocorrência
	Valor histórico (R$) 

	22/12/2009
	1.200,00

	24/12/2009
	2.800,00

	26/11/2008
	40.000,00

	18/12/2008
	28.000,00

	30/12/2008
	10.000,00

	20/8/2009
	2.000,00

	14/9/2009
	2.000,00

	1/10/2009
	6.000,00

	13/10/2009
	2.000,00

	10/11/2009
	2.000,00

	16/11/2009
	21.000,00

Valor atualizado do débito (com juros) em 14/4/2021: R$ 306.742,69.
aplicar individualmente aos responsáveis Associação Nacional de Pesquisa em Arte-Educação e Cultura (CNPJ: 05.735.186/0001-40) e Guilherme Schiffer Duraes (CPF: XXX.981.459-XX) , a multa prevista no art. 57 da Lei 8.443/1992 c/c o art. 267 do Regimento Interno do TCU, fixando-lhes o prazo de quinze dias, a contar da notificação, para que comprovem, perante o Tribunal (art. 214, III, alínea 'a', do Regimento Interno do TCU) , o recolhimento da dívida aos cofres do Tesouro Nacional, atualizada monetariamente desde a data do acórdão que vier a ser proferido por este Tribunal até a data do efetivo recolhimento, se paga após o vencimento, na forma da legislação em vigor;
autorizar, desde logo, a cobrança judicial das dívidas, caso não atendidas as notificações, na forma do disposto no art. 28, inciso II, da Lei 8.443/1992;
autorizar também, desde logo, se requerido, com fundamento no art. 26, da Lei 8.443, de 1992, c/c o art. 217, §§ 1º e 2º do Regimento Interno do TCU, o parcelamento da (s) dívida (s) em até 36 parcelas, incidindo, sobre cada parcela, corrigida monetariamente, os correspondentes acréscimos legais, fixando-lhe o prazo de quinze dias, a contar do recebimento da notificação, para comprovar, perante o Tribunal, o recolhimento da primeira parcela, e de trinta dias, a contar da parcela anterior, para comprovar os recolhimentos das demais parcelas, devendo incidir, sobre cada valor mensal, atualizado monetariamente, os juros de mora devidos, no caso do débito, na forma prevista na legislação em vigor, alertando os responsáveis de que a falta de comprovação do recolhimento de qualquer parcela importará o vencimento antecipado do saldo devedor, nos termos do § 2º do art. 217 do Regimento Interno deste Tribunal; 
esclarecer ao responsável Guilherme Schiffer Duraes (CPF: XXX.981.459-XX) que, caso se demonstre, por via recursal, a correta aplicação dos recursos, mas não se justifique a omissão da prestação de contas, o débito poderá ser afastado, mas permanecerá a irregularidade das contas, dando-se ensejo à aplicação da multa prevista no art. 58, inciso I, da Lei 8.443/1992;
enviar cópia do Acórdão a ser prolatado, bem como do Relatório e do voto que o fundamentarem, à Procuradoria da República no Estado do Paraná, nos termos do § 3º do art. 16 da Lei 8.443/1992, c/c o § 7º do art. 209 do Regimento Interno do TCU, para adoção das medidas cabíveis; e
enviar cópia do Acórdão que vier a ser proferido à Secretaria Especial da Cultura e aos responsáveis, para ciência, informando que a presente deliberação, acompanhada do Relatório e do Voto que a fundamenta, está disponível para a consulta no endereço www.tcu.gov.br/acordaos, além de esclarecer que, caso requerido, o TCU poderá fornecer sem custos as correspondentes cópias, de forma impressa."
	É o Relatório.

Anna Gui Knopfholz Durães (93.450/OAB-PR), representando Associação Nacional de Pesquisa em Arte-Educação e Cultura.

Procurador Sérgio Ricardo Costa Caribé.

TOMADA DE CONTAS ESPECIAL. RECURSOS CAPTADOS COM FUNDAMENTO NA LEI ROUANET. OMISSÃO NO DEVER DE PRESTAR CONTAS. CITAÇÃO. AUDIÊNCIA. APRESENTAÇÃO DA PRESTAÇÃO DE CONTAS. DILIGÊNCIA AO ÓRGÃO CONCEDENTE. AUSÊNCIA DE COMPROVAÇÃO DA EFETIVA EXECUÇÃO DO PROJETO. CONTAS IRREGULARES. DÉBITO. MULTA.

TOMADA DE CONTAS ESPECIAL (TCE)

Secretaria de Controle Externo de Tomada de Contas Especial (SecexTCE).

Trata-se de Tomada de Contas Especial instaurada pela Secretaria Especial da Cultura, em desfavor da Associação Nacional de Pesquisa em Arte-Educação e Cultura (Anpare) e de Guilherme Schiffer Durães, Presidente da Entidade, em razão de omissão no dever de prestar contas dos recursos captados por força do Projeto Cultural Pronac 07-9568, que objetivou a formação de uma rede interativa, mediante o estímulo da arte interpretativa, com 450 jovens entre 15 e 17 anos, em situação de risco e moradores das cidades de Paranaguá e Curitiba/PR, com montagem de espetáculo teatral para apresentação ao público em geral.
2.	O projeto foi aprovado pela Portaria 688/2008, com prazo de execução entre 01/01/2009 e 31/12/2009. O prazo para prestação de contas estendeu-se até 31/01/2010. O valor homologado para captação foi de R$ 338.355,50, porém captou-se efetivamente valor equivalente a 36,35% da proposta, ou seja, R$ 123.000,00. Desse total, foram desbloqueados R$ 117.000,00.
3.	Expirado o prazo para apresentação da prestação de contas, verificou-se a omissão dos responsáveis. A partir de novembro de 2011, o então Ministério da Cultura (MinC) passou a enviar as correspondentes notificações, contudo o gestor e a entidade não efetuaram o devido encaminhamento da documentação. 
4.	Neste Tribunal, foi realizada a citação solidária do Sr. Guilherme Schiffer Durães e da Anpare com fundamento na falta de comprovação da boa e regular aplicação dos recursos em face da omissão no dever de prestar contas. Também foi promovida a audiência do dirigente em vista do não cumprimento do prazo para apresentação das contas.
5.	Em atendimento, os responsáveis remeteram a documentação solicitada. É de se registrar que, embora a defesa estivesse subscrita apenas pela Associação, constatou-se que o documento fez menção ao Sr. Guilherme Durães, bem assim que este responsável permanece atualmente como representante legal da entidade, tendo, inclusive, assinado a procuração que constituiu advogados para atuar neste processo.
6.	A prestação de contas foi analisada pela área técnica do Ministério do Turismo, órgão que sucedeu o MinC. Conquanto não tenham sido apontadas desconformidades sob o aspecto financeiro, a prestação de contas foi reprovada quanto ao aspecto técnico por não terem sido encaminhados elementos que demonstrassem a execução do projeto. A esse respeito, o parecer da Coordenação de Avaliação do Objeto/Mtur assim se manifestou (peça 60 - fls. 9/10) :
"O proponente anexou várias fotos e em apenas quatro delas constam a data de emissão das fotos, que são referentes ao ano de execução do projeto (abril, maio e julho) . Ainda assim, não é possível inferir que se trata de fotos referentes à execução do projeto em análise, pois nelas não há nenhuma identificação visual do Pronac. Há apenas uma foto em que aparece um banner com o nome do projeto e a logomarca da Lei de Incentivo à Cultura, que conforme descrição feita pelo proponente trata-se de "participação do Projeto POLEGAR, em parceria com a TCP - Terminal de Contêineres de Paranaguá, na Feira do Selo Social da Prefeitura de Paranaguá em outubro de 2009".
Quanto ao Plano de Distribuição, o projeto foi aprovado para ser gratuito. Não há, na prestação de contas apresentada, nada que comprove a gratuidade do projeto. Não há fichas de inscrição dos adolescentes participantes, declarações por parte das escolas que receberam o projeto, material de divulgação que enfatize o acesso gratuito, tampouco foi encontrado clipping de imprensa que tenha repercutido o projeto enfatizando sua gratuidade e, assim, a democratização do acesso.
Acerca do plano de divulgação, é possível identificar a utilização de um banner nas fotos enviadas pelo proponente. Nele, é possível verificar a logomarca da Lei de Incentivo à Cultura.
Ante o exposto, à luz da legislação em vigor, conclui-se que a decisão de reprovação das contas deste projeto deverá ser ratificada, tendo em vista que não foi possível comprovar o cumprimento do objeto, uma vez que: i) as fotos apresentadas não possuem robustez suficiente para demonstrar vínculo com o PRONAC 07 9568 e ii) a ausência de comprovação do Plano de Distribuição o que acarreta descumprimento das medidas de democratização ao acesso público e do objeto." [Grifado.]
7.	A SecexTCE concordou com o parecer no sentido de que não foi comprovada a execução do objeto pactuado. Também anotou que o Sr. Guilherme Schiffer Durães não apresentou justificativas quanto ao descumprimento do prazo para prestação de contas. Considerando esses fatores, assim como a não incidência de prescrição da pretensão punitiva, o princípio da absorção e a ausência de elementos que indiquem boa-fé, a unidade técnica sugeriu julgarem-se as contas irregulares, condenarem-se os responsáveis em débito e aplicar-lhes a multa prevista no art. 57 da Lei 8.443/1992.
8.	O MP/TCU anuiu a esse encaminhamento.
9.	Manifesto-me de acordo com a instrução da unidade técnica, cujo teor adoto como razões de decidir.
10.	De fato, não foram apresentados elementos inequívocos e coerentes que demonstrassem a execução do objeto e o nexo de causalidade com os recursos captados. A jurisprudência deste Tribunal preceitua que fotografias não são meio de prova suficiente para comprovar a regularidade da aplicação de recursos, pois não são capazes de revelar, efetivamente, a origem da verba supostamente gasta (e.g. Acórdão 1318/2014-TCU-Primeira Câmara, Relator Ministro José Múcio, e 2986/2016 - Primeira Câmara, Relator Ministro Bruno Dantas) . Para tanto, seria necessário o concurso de outras evidências, como, por exemplo, os itens indicados no parecer do MTur consoante acima descrito. Nesse contexto, não se presta a esse objetivo o recorte juntado pela defesa contendo notícia publicada no site da Associação Comercial de Ubiratã/PR sobre a concessão de premiação à empresa Terminal de Containers de Paranaguá por apoio ao Projeto Polegar (peça 52-fl. 36) . Segundo se observa no material, não há especificação das atividades desenvolvidas, nem dos respectivos locais e datas. 
11.	Portanto, a ausência de comprovação da execução do objeto e, consequentemente, da aplicação dada aos recursos captados configura o prejuízo aos cofres públicos e o descumprimento ao disposto no art. 70, parágrafo único, da CF, no art. 93, do Decreto-lei 200/1967 e no art. 66, do Decreto 93.872/1986. Assim, o encaminhamento proposto afigura-se adequado aos fatos descortinados nos autos.
Feitas as considerações pertinentes ao caso, submeto a este Colegiado o Acórdão que ora apresento.
TCU, Sala das Sessões, em 26 de outubro de 2021.
AUGUSTO SHERMAN CAVALCANTI 
Relator